臺灣高等法院高雄分院刑事判決　　 96年度選上更(一)字第6號
上　訴　人　臺灣澎湖地方法院檢察署檢察官
上　訴　人　甲○○
即　被　告
選任辯護人　邱佩芳　律師
　　　　　　李慶榮　律師
　　　　　　孫守濂　律師
上　訴　人　乙○○
即　被　告
選任辯護人　李慶榮　律師
　　　　　　孫守濂　律師
上列上訴人等因違反公職人員選舉罷免法案件，不服臺灣澎湖地
方法院95年度選訴字第8 號中華民國95年6 月27日第一審判決（
起訴案號：臺灣澎湖地方法院檢察署94年度選偵緝字第1 號、94
年度選偵字第10號、第20號、第25號），提起上訴，經判決後，
由最高法院發回更審，本院判決如下：
     主  文
原判決關於甲○○部分及乙○○投票行賄部分，均撤銷。
甲○○共同連續對於有投票權之人，交付賄賂，而約其投票權為
一定之行使，處有期徒刑貳年，褫奪公權參年。扣案之丁香魚產
品罐頭伍罐、另賄款新台幣拾壹萬肆仟元其中之玖萬貳仟元應與
曾光彩連帶沒收、其餘之貳萬貳仟元應與曾光彩、乙○○連帶沒
收。
乙○○共同對於有投票權之人，交付賄賂，而約其投票權為一定
之行使，處有期徒刑捌月，褫奪公權參年，減為有期徒刑肆月，
褫奪公權壹年陸月，有期徒刑如易科罰金，以銀元參佰元即新台
幣玖佰元折算壹日，賄款新台幣貳萬貳仟元應與甲○○、曾光彩
連帶沒收。
     事  實
一、甲○○係民國（下同）94年12月3 日台灣省第16屆縣（市）
    議員選舉澎湖縣第3 選舉區（白沙鄉）之縣議員候選人，為
    期能順利當選，尋求該選舉區具有投票權之居民投票支持，
    竟與曾光彩（所涉違反選舉罷免法之犯行另案由檢察官偵辦
    中）共同基於對有投票權之人交付賄賂，而約其投票予甲○
    ○之概括犯意聯絡，先於民國94年9 月底、10月初某日傍晚
    ，由甲○○親自駕車至澎湖縣白沙鄉中屯村87號曾光彩住處
    ，無償交付以渠為負責人之「安邦企業行」所生產之丁香魚
    罐頭產品若干罐，囑咐曾光彩將上開罐頭發送給中屯村之親
    朋好友，以支持其順利當選；曾光彩隨即在94年10月間某日
    ，至鄭傳文（同案被告，所涉收受賄賂之犯行另經臺灣澎湖
    地方法院協商判決在案）在澎湖縣白沙鄉中屯村佳山羊肉爐
    後方鐵皮屋住處，無償轉送2 罐丁香魚罐頭（市價每罐新台
    幣（下同）100 元）予鄭傳文食用，並拜託渠投票支持甲○
    ○，以約定為一定投票權之行使，鄭傳文亦應允之。同年10
    月30日上午10時許，甲○○續在其澎湖縣赤崁村赤崁漁港新
    村52號家中，交付18萬元予曾光彩，囑咐曾光彩以每票對價
    1000元之方式，發放予具有投票權之白沙鄉中屯村之選民以
    資行賄；曾光彩應允後，隨即自94年11月11日起至同年月20
    日止，至附表所示之地點連續發送賄選款項予有投票權之鄭
    傳文、張振二、吳清允、吳清心、張楊春菊、曾勝久、王瑞
    儲、張呂美人、張許明認、張國棟、楊陳乜、楊三妹、曾秀
    鶯、鄭李秋靜、張玉麗（以上15人皆為同案被告，所涉收受
    賄賂犯行另經臺灣澎湖地方法院以協商判決在案）、楊塗水
    （同案被告，所涉收受賄賂犯行另經臺灣澎湖地方法院以簡
    易判決處刑）、鄭三五、陳年青、謝明裕、謝曾號、郭雪霞
    等人，發放款項詳如附表所示，鄭傳文等人收受曾光彩所交
    付之賄選款項後，均許以將投票支持甲○○。曾光彩復於同
    年月某日晚間，將前揭18萬元賄選款項中之23000 元部分，
    至澎湖縣白沙鄉中屯村40之1 號乙○○住處，依照先前甲○
    ○之指示將該款項交由乙○○代為發送，乙○○收受上開款
    項後，即於94年11月間某日中午，至澎湖縣白沙鄉中屯村95
    -3號吳秀容住處，交付1000元予有投票權之吳秀容（同案被
    告，所涉收受賄賂犯行另經臺灣澎湖地方法院協商判決在案
    ），吳秀容收受後，許以將投票支持甲○○。嗣經檢調單位
    接獲檢舉，循線查獲，並在曾光彩住處扣得甲○○無償贈送
    之未及發送完畢之丁香魚等產品罐頭5 罐、賄款現金餘款22
    000 元；在鄭傳文住處扣得前揭賄選之丁香魚罐頭產品1 罐
    （另1 罐已食用殆盡，未及扣案）；乙○○於偵查中自白犯
    罪，坦承為甲○○賄選。
二、案經澎湖縣警察局、航空警察局高雄分局報請臺灣澎湖地方
    法院檢察署檢察官指揮偵查、自動檢舉起訴。
     理  由
壹、程序部分：
一、按被告之自白，非出於強暴、脅迫、利誘、詐欺、疲勞訊問
    、違法羈押或其他不當方法，且與事實相符者，得為證據，
    刑事訴訟法第156 條第1 項定有明文；亦即被告之自白係出
    於自由意思，且與事實相符者，即有證據能力，反之，若係
    非法取供者，因其陳述非出於任意性，其所為之陳述即無證
    據能力。而非任意性之取供，不限於由實施之公務員為之為
    必要，其由第三人施用不正之方法者，亦同（最高法院28年
    度上字第2530號判例意旨參考）。又按被告以外之人（包括
    證人、鑑定人、告訴人、被害人及共同被告等）非出於任意
    性之陳述，其供述亦無證據能力（最高法院20年度上字第16
    40號判例意旨參考）。本件證人曾光彩係軍職人員，服務於
    澎湖海軍馬支部擔任電工廠技術員，其經法務部調查局澎湖
    縣調查站調查人員約談到案後，調查員詢問時質以「…羈押
    一定准啦，沒有騙你，羈押一定准的嘛，然後第二種狀況，
    明天報紙上頭條，全世界都知道，…一旦出事，今天回不去
    ，開羈押庭的話一定獲准的，你這種講法一定獲准的，何必
    這樣子，押了幾個人了？這一次選舉，押了多少人？」、「
    我再問一下，我跟你講，指揮官已經回去了啦，擺明喔！如
    果你被收押的話，一定停職，他已經講過了」、「今天千萬
    不能被羈押，你就完了，你是公務人員，一定會被羈押，我
    沒騙你，你是軍職人員，你很清楚，你都完了，你知道嗎？
    你不能被羈押，你知道嗎？檢察官也跟你保證，指揮官也跟
    你保證，今天你沒事走出去，就當做都沒發生」等語，業據
    本院前審勘驗證人曾光彩於調查站訊問時之錄音帶屬實，有
    本院前審95年11月22日準備程序筆錄可稽（本院上訴卷第14
    9 頁、第150 頁），在證人曾光彩軍中指揮官並未到場情形
    下，調查員卻向曾志彩稱指揮官到場，並以一定會被羈押，
    一定會停職等話語，顯係調查員以脅迫等不當方法非法取供
    ，證人曾光彩於94年11月25日之調查筆錄，自非出於自由意
    思所為之供述，自無證據能力。次查，證人曾光彩於調查站
    之調查筆錄，係於94年11月25日下午8 時50分製作完成，而
    檢察官於同日下午10時起至下午11時5 分止，經證人曾光彩
    以證人身分具結並製作訊問筆錄，距調查員以脅迫等非任意
    性之不當方法製作調查筆錄已逾1 小時10分之久，且無任何
    證據足以證明檢察官對證人曾光彩有非法取供情事，自不能
    謂證人曾光彩於偵查中所為之證言，因其在調查站遭非法取
    供具有連貫性，且此意思不自由之情形依然存在，而排除其
    證據能力，被告甲○○之選任辯護人執此抗辯，自屬無據。
二、次按被告以外之人於偵查中向檢察官所為陳述，除顯有不可
    信之情況者外，得為證據，刑事訴訟法第159 條之1 第2 項
    定有明文。又偵查中對被告以外之人所為之偵查筆錄，或被
    告以外之人向檢察官所提之書面陳述，性質上雖均屬傳聞證
    據，惟就該立法理由觀之，係考量現階段刑事訴訟法規定檢
    察官代表國家偵查犯罪、實施公訴，依法其有訊問被告、證
    人及鑑定人之權，而實務運作時，檢察官偵查中向被告以外
    之人所取得之陳述，原則上均能遵守法律規定，鮮少以強暴
    、脅迫及其他不正之方法取得供述證據，其可信度極高，而
    有此例外之規定，故除反對被告以外之人於偵查中所為之供
    述得具有證據能力之一方，已釋明該供述「顯有不可信之情
    況」之理由外，不宜遽指該被告以外之人於偵查中之陳述不
    具證據能力。本件證人即被告乙○○於偵查中之證詞，以及
    共同被告鄭傳文、吳秀容、楊塗水、楊三妹、鄭李秋靜等於
    偵查中以證人身分所為之證詞，被告甲○○並未爭執上開證
    詞之證據能力，亦未提及檢察官在偵查時有何不法取供之情
    形，或釋明上開陳述有顯不可信之情況。而被告乙○○雖否
    認證人曾光彩、共同被告即證人鄭傳文、吳秀容、楊塗水、
    楊三妹、鄭李秋靜在偵查中證詞之證據能力，但未提及檢察
    官在偵查時有何不法取供之情形，或釋明上開陳述有顯不可
    信之情況，其復稱在偵查中係怕被檢察官羈押才承認云云，
    然被告乙○○於原審審理時供稱檢察官未對其刑求，亦未告
    知若不認罪即不讓其回去等語（原審卷二101至102頁），顯
    然檢察官在偵查中亦無對證人即被告乙○○不法取供之情事
    ，依前開說明，證人即被告乙○○、同案被告即證人鄭傳文
    、吳秀容、楊塗水、楊三妹、鄭李秋靜等人於偵查中之陳述
    應具有證據能力。
貳、實體部分：
一、訊據上訴人即被告甲○○、乙○○均矢口否認有對有投票權
    人交付賄賂、並約其投票為一定行使之犯行，被告甲○○辯
    稱：曾光彩所述都不實在，我沒有給他錢或罐頭叫他交付給
    選民賄選，且18萬元是我太太陳楊淑媛交付予曾光彩，與我
    無關云云；被告乙○○則辯稱：曾光彩確實有交給我2 萬30
    00元，因為我在經營雜貨店，我以為這筆錢是曾光彩託我帶
    的互助會錢，曾光彩也未說明該筆款項之用途，我一直將款
    項放在牛仔褲口袋裡沒有交給別人，而我給吳秀容的1000元
    則是我出於好意要給她貼補家用的，在偵查中我是怕被檢察
    官羈押才承認，所言不實在云云；經查：
  (一)關於本件被告甲○○於台灣省第16屆縣議員選舉前，分別交
    付曾光彩罐頭產品以及現金18萬元，委由曾光彩負責尋找有
    投票權之人發送罐頭及賄款支持甲○○；嗣後曾光彩分別將
    賄款及罐頭發送予同案被告鄭傳文等人，鄭傳文等人收受後
    ，許以將投票支持甲○○，曾光彩並受甲○○指示將其中之
    2 萬3000元賄款交付於被告乙○○後，再由乙○○發送予有
    投票權之吳秀容，囑吳秀容投票支持甲○○等事實，業據證
    人曾光彩迭次於偵查及原審審理時到庭證述明確（94選偵字
    第14號卷第26至29、第38至39頁、第193 至196 頁、第303
    至305 頁，94選偵字第20號卷第14至16頁，原審卷二第92至
    100 頁），核與同案被告鄭傳文、吳秀容、楊塗水、楊三妹
    、鄭李秋靜、乙○○、張振二、吳清允、吳清心、張楊春菊
    、曾勝久、王瑞儲、張呂美人、張許明認、張國棟、楊陳乜
    、楊三妹、曾秀鶯、張玉麗、楊塗水、郭雪霞於偵查中證述
    以及原審審理時所述情節相符（94年選偵字第14號卷第13至
    15頁、第30至31頁、第35至54頁、第53至54頁、第73至74頁
    、94年選偵字第20號卷52至58頁，原審卷一第101 頁、第13
    7 頁、第158 至159 、第173 頁，原審卷二第112 頁），並
    經證人吳青青於偵查中證述明確（94選偵字第14號卷第14至
    15頁），復有曾光彩家中所扣得之未及發送之丁香魚等罐頭
    產品5 罐、賄款現金餘款22,000元，在鄭傳文家中扣得之丁
    香魚罐頭產品1 罐，以及吳秀容、楊塗水、楊三妹、鄭李秋
    靜主動提出之賄款扣案可資佐證；而附表所示之鄭傳文等人
    及吳秀容均係台灣省第16屆縣（市）議員選舉澎湖縣第3 選
    舉區（白沙鄉）之縣議員選舉具有投票權之人，業經澎湖縣
    選舉委員會於96年7 月4 日檢送白沙鄉中屯村選舉人名冊附
    卷足憑。
  (二)被告甲○○雖一再辯稱證人曾光彩所述不實，且前後所述交
    付賄款時間有所出入云云，惟被告甲○○自稱曾光彩有幫忙
    此次選舉，故我亦幫忙籌錢交保的事情等語（94選偵緝字第
    1 號卷第43頁），證人曾光彩亦證稱與被告甲○○為結拜兄
    弟（原審卷二第114 頁），則在兩人交情匪淺、素無仇怨之
    情況下，實難想像曾光彩有蓄意設詞陷害被告甲○○之理；
    且同案被告鄭傳文、張振二、吳清允、吳清心、張楊春菊、
    曾勝久、王瑞儲、張呂美人、張許明認、張國棟、楊陳乜、
    楊三妹、曾秀鶯、鄭李秋靜、張玉麗、楊塗水、郭雪霞等人
    均證稱或陳稱有收到曾光彩所發送之罐頭、金錢等，更足以
    佐證證人曾光彩所述屬實；至於證人曾光彩對於甲○○交付
    18萬元賄款之時間雖然前後證詞有所不一，但一般人在正常
    情況下，對於經過一段時間之事情本就難以期待可清楚記憶
    ，今曾光彩在偵查中經檢察官多次訊問之結果，已由其前往
    眼科看病之日期確定交付款項之時間為94年10月30日上午，
    其在原審審理時仍為相同證詞，足見其此部份之證詞有相當
    之確定性，自不能因此時間與其最初之偵訊內容有所不一，
    即否定其證據力。更何況證人曾光彩對於被告甲○○確曾交
    付賄款18萬元之基本事實之陳述，始終如一，顯與真實性無
    礙，自得採為不利被告甲○○之認定（最高法院74年台上字
    第1599號判例意旨參照）。
  (三)被告乙○○雖以前揭情詞置辯，惟被告乙○○於94年11月30
    日接受偵訊時，全然否認參與賄選，表示曾光彩並未要求我
    轉發賄款，我沒有拿到曾光彩給的錢云云（94選偵字第20號
    卷第14至16頁）；隨後檢察官向原審法院聲請羈押被告乙○
    ○，並禁止接見通信，原審法院裁定予以准許；被告乙○○
    受羈押後，於94年12月6 日再次接受偵訊時，即陳稱：「（
    問：曾光彩有無在94年11月19日委託你將賄款買票錢轉交給
    郭順玉等9 人）有。曾光彩拿了多少錢給我，我不知道，鈔
    票都是千元大鈔，地點在我家庭院，是晚上拿給我的，現場
    沒有其他人，曾光彩說人家會跟你拿錢，你幫我拿給人家，
    我用2 天的時間發完」等語（94年選偵字第20號卷第52至58
    頁），檢察官旋於94年12月6 日當庭釋放被告並聲請撤銷羈
    押；被告乙○○於94年12月21日第3 次接受偵訊時，改稱：
    曾光彩有拿2 萬3000元給我，但我未發出，我以為是會錢，
    12月6 日調查人員要我交代2 萬3000元去向，否則不能回去
    ，給吳秀容的錢是為了救助她云云（94年選偵字第14號卷第
    195 至196 頁，第257 至260 頁）。被告乙○○供詞雖反覆
    不定，但本院斟酌被告乙○○首次接受偵訊時雖矢口否認曾
    光彩曾交予任何款項，但自94年12月6 日偵訊之後，對曾光
    彩有交付2 萬3000元款項一情即不爭執，而根據曾光彩於原
    審審理時之證詞，其與被告乙○○並無任何金錢往來關係，
    亦未參加乙○○所召募之互助會，先前亦未受託將錢交付給
    乙○○，此次全係受被告甲○○之指示將款項交付被告乙○
    ○等語（原審卷二第125 至126 頁），則在雙方彼此平日無
    金錢往來之情況下，被告乙○○主觀上竟會認為曾光彩拿取
    款項之目的是在交付會錢，顯然不合常理。反觀被告乙○○
    在94年12月6 日之供詞，對曾光彩如何請託其轉發款項予有
    投票權村民之時、地，均能詳細描述，且與證人曾光彩證述
    情節相符，故鄭女在94年12月6 日之供述確有相當之可信度
    。況證人吳秀容亦於原審審理時證稱：「94年10、11月左右
    ，乙○○有來我家聊天，有談到選舉的事情，要選一個新的
    議員做做看，當時她有拿1,000 元於說要給我買菜，她說要
    我支持甲○○，乙○○大約在2 年前我先生剛過世時有資助
    我一些錢，但之後都沒有」等語（原審卷二112 頁），更足
    證被告乙○○確有發送賄選款項之事實，其事後翻異前供，
    改辯稱前詞，不足採信。又對於乙○○除發送給吳秀容之10
    00元部分，經證人吳秀容證述明確外，其他餘款2 萬2000元
    是否已全數發罄之犯罪事實部分，因郭順玉、鄭鼎禮、鄭連
    生、鄭足山、鄭祝福、鄭鼎守、鄭足富、謝明裕、鄭永傳等
    9 人於調查、偵訊中均堅決否認有收取賄款，且公訴人僅認
    謝明裕有收受賄款而起訴，然而證人曾光彩不惟迭次於偵查
    及原審中證述係有親自交付賄款給謝明裕等語，是乙○○是
    否有交付謝明裕賄款即非無疑，故此部分犯罪事實尚乏積極
    明顯之證據足以證明，本諸罪疑唯輕之證據法則，自難僅憑
    乙○○於偵訊中之陳述，遽認上開曾光彩所交付之賄款均已
    發送完畢，是應以最有利被告之認定，即認乙○○僅發送10
    00元賄款，其餘2 萬2000元尚未發送等情，併此敘明。
  (四)綜上所述，被告甲○○交付賄選款項、罐頭予證人曾光彩委
    由其發放於有投票權之人，並指示曾光彩將部分款項交付於
    被告乙○○發放於有投票權之人，以約定為一定投票權之行
    使，以及被告乙○○發送給吳秀容1000元囑其收受賄款後將
    投票支持甲○○等犯行，均堪認定。本案事證明確，被告甲
    ○○、乙○○前述所辯，均不足採信。
二、查公職人員選舉罷免法第90條之1 業於94年11月30日經總統
    修正公布，修正後之該法第90條之1 第1 項規定：「對於有
    投票權之人，行求、期約或交付賄賂或其他不正利益，而約
    其不行使投票權或為一定之行使者，處3 年以上10年以下有
    期徒刑，得併科新臺幣100 萬元以上1,000 萬元以下之罰金
    」，修正前之該法第90條之1 第1 項則規定「5 年以下有期
    徒刑，得併科新臺幣40萬元以上400 萬元以下之罰金」。被
    告甲○○、乙○○行為時，前開法律尚未修正公布，相比較
    後，自以行為時之舊法對被告甲○○、乙○○最有利，依刑
    法第2 條第1 項前段規定，自應適用修正前之舊法論處。又
    被告2 人本案行為後，修正前公職人員選舉罷免法第90條之
    1 第1 項所定之罰金刑部分，94年2 月2 日修正公布之刑法
    第33條第5 款規定，已將原罰金刑最低額度由銀元1 元（相
    當於新臺幣3 元），提高為新臺幣1000元以上，且以百元計
    之，並於95年7 月1 日施行，比較新、舊法結果，應以行為
    時法律即修正前刑法第33條第5 款規定有利於被告等，併此
    敘明。末按被告等行為後，刑法第56條關於連續犯之規定，
    業於94年2 月2 日修正公布刪除，並於95年7 月1 日施行，
    則被告之犯行，因行為後新法業已刪除連續犯之規定，此刪
    除雖非犯罪構成要件之變更，但顯已影響行為人刑罰之法律
    效果，自屬法律有變更，比較新、舊法律結果，因舊法係依
    連續犯規定論以一罪，新法則應依行為數分別論罪，自以舊
    法較有利於被告。本院就上開情形，綜合比較修正前後關於
    連續犯等之法律結果，以修正前之法律較有利於被告，依刑
    法第2 條第1 項前段之規定，自應全部適用較有利於被告之
    行為時法律，即修正前刑法之規定處斷（最高法院95年第8
    次刑事庭會議決議參照）。核被告甲○○、乙○○所為，均
    係犯修正前公職人員選舉罷免法第90條之1 第1 項之對於有
    投票權人交付賄賂，而約其為一定行使罪。被告甲○○將賄
    款交付曾光彩轉發予有投票權之人，其與曾光彩間有犯意聯
    絡及行為分擔，應論以共同正犯；又共同正犯之意思聯絡，
    原不以數人間直接發生者為限，即有間接之聯絡者，亦包括
    在內，有最高法院77年台上字第2135號判例意旨可參，本件
    被告甲○○指示曾光彩將部分賄款轉交予被告乙○○，再由
    乙○○轉發予有投票權之吳秀容已如前述，足見被告甲○○
    、乙○○、訴外人曾光彩就交付賄賂予吳秀容部分，已有直
    接或間接之合意存在，均應論以前開交付賄賂買票犯行之共
    同正犯。又被告甲○○前後多次交付賄賂買票之犯行，時間
    緊接、方法相同，又係觸犯同一罪名，顯係基於概括之犯意
    反覆為之，應依修正前連續犯之規定，以一罪論，並加重其
    刑；另被告乙○○曾於偵查中自白，應依公職人員選舉罷免
    法第90條之1 第5 項之規定，減輕其刑。又依被告2 人犯罪
    時即修正前之刑法第67條規定：「有期徒刑加減者，其最高
    度及最低度同加減之」，惟依95年7 月1 日施行之修正後刑
    法第67條則規定：「有期徒刑或罰金加減者，其最高度及最
    低度同加減之」，是經比較修正前後減刑之結果，就罰金刑
    之加重部分，依修正後刑法第67條規定，其最高度及最低度
    同加重之，較修正前刑法第68條所定，僅加重其最高度，為
    不利於上訴人甲○○，故此部分，應依刑法第2 條第1 項前
    段規定，適用行為時之法律僅加重其最高度。然而罰金刑之
    減輕，依修正後刑法第67條規定，其最高度及最低度同減輕
    之，較修正前刑法第68條所定，僅減輕其最高度，為有利於
    上訴人乙○○，依同法第1 項後段規定，則應適用最有利於
    行為人之法律，即修正後刑法第67條規定，其最高度及最低
    度同減輕之，附此敘明。
三、原審對被告甲○○、乙○○予以論罪科刑，固非無見，惟查
    ：(一)共同正犯因投票賄選罪而預備用以交付之賄賂為現金時
    ，因共同正犯應就全部犯罪結果負其責任，而合併計算預備
    用以交付之賄賂，且於沒收時，為避免執行時發生重複沒收
    之情形，故各共同正犯之間係採連帶沒收主義，於裁判時應
    諭知被告共同預備用以交付之賄賂應與其他共同正犯連帶沒
    收之。原判決認定被告甲○○囑曾光彩將2 萬3000元賄款交
    由被告乙○○代為發送，經被告乙○○交付1000元予吳秀容
    ，尚餘2 萬2000元；而被告甲○○交由曾光彩發送之其餘賄
    款，經曾光彩發送予鄭傳文等21人後，尚餘9 萬2000元，則
    就所餘賄款計11萬4000元諭知沒收時，應於甲○○主文項下
    諭知「新台幣11萬4000元，其中新台幣9 萬2000元部分，應
    與曾光彩連帶沒收，另新台幣2 萬2000元部分應與曾光彩、
    乙○○連帶沒收之」；及乙○○主文項下諭知「新台幣2 萬
    2000元，應與甲○○、曾光彩連帶沒收之」，原審判決主文
    卻於甲○○項下諭知「新台幣11萬4000元，沒收」；於乙○
    ○項下諭知「新台幣2 萬2000元沒收」，係以各別單獨沒收
    方式宣告，並未為「連帶沒收」之諭知，按諸首揭說明，自
    有未洽。(二)本件被告乙○○犯罪行為時間在中華民國96年4
    月24日以前，所犯經核符合中華民國96年罪犯減刑條例第2
    條第1 項規定，應依同條第2 條第1 項第3 款、第7 條規定
    減其宣告刑2 分之1 ，原判決未及適用該條例之規定，減輕
    其刑，亦有未當；被告甲○○、乙○○上訴意旨，否認犯罪
    ，公訴人上訴意旨，以原審量刑過輕，均指摘原判決此部分
    不當，雖為無理由，惟原判決既有上開可議，自應由本院將
    原判決關於被告甲○○、乙○○部分，均予以撤銷改判；審
    酌賄選乃腐蝕民主政治根基之毒瘤，嚴重侵蝕破壞民主政治
    選舉之純潔及公平性，然澎湖地區智識水平較低，民眾未能
    確切明瞭賄選對民主政治之危害；被告甲○○身為候選人，
    竟不知潔身自愛，以買票賄選手法以圖順利當選，犯後又未
    坦承犯行，態度不佳；被告乙○○雖於偵查中自白犯罪，但
    之後又翻異其詞，意圖為甲○○掩飾犯行等一切情狀，分別
    量處被告甲○○有期徒刑2 年，被告乙○○有期徒刑8 月，
    起訴書雖具體求處被告甲○○有期徒刑4 年，併科罰金350
    萬元、被告乙○○有期徒刑2 年6 月，併科罰金95萬元，惟
    本院認被告2 人賄選之款項大部分尚未發出，危害尚非重大
    ，檢察官具體求刑顯屬過重，併予敘明；又中華民國96年罪
    犯減刑條例已經於96年7 月4 日公布，自96年7 月16日施行
    。被告乙○○犯罪時間在96年4 月24日以前，所犯之罪合於
    減刑條件，且無不予減刑之情形，應各減其宣告刑2 分之1
    。又被告乙○○犯罪時之刑法第41條第1 項前段規定：「犯
    最重本刑為5 年以下有期徒刑以下之刑之罪，而受6 個月以
    下有期徒刑或拘役之宣告，因身體、教育、職業、家庭之關
    係或其他正當事由，執行顯有困難者，得以1 元以上3 元以
    下折算1 日，易科罰金。」，被告乙○○行為時之易科罰金
    折算標準，修正前罰金罰鍰提高標準條例第2 條前段（現已
    刪除）規定，就其原定數額提高為100 倍折算1 日，則本件
    被告乙○○行為時之易科罰金折算標準，應以銀元300 元折
    算1 日，經折算為新臺幣後，應以新臺幣900 元折算1 日。
    惟95年7 月1 日修正公布施行之刑法第41條第1 項前段則規
    定：「犯最重本刑為5 年以下有期徒刑以下之刑之罪，而受
    6 個月以下有期徒刑或拘役之宣告者，得以新臺幣1000元、
    2000元或3000元折算1 日，易科罰金。」，比較修正前後之
    易科罰金折算標準，以95年7 月1 日修正公布施行前之規定
    ，較有利於被告乙○○，則應依刑法第2 條第1 項前段，適
    用修正前刑法第41條第1 項前段規定，定其折算標準。又被
    告甲○○、乙○○所犯之投票行賄罪，既均經宣告有期徒刑
    以上之刑，則應依公職人員選舉罷免法第98條第3 項之規定
    ，就被告甲○○、乙○○部分併予宣告褫奪公權3 年。又被
    告甲○○前揭18萬元行賄款項及行賄所用之罐頭產品，部分
    業經曾光彩及被告乙○○分別交付有投票權之鄭傳文、張振
    二、吳清允、吳清心、張楊春菊、曾勝久、王瑞儲、張呂美
    人、張許明認、張國棟、楊陳乜、楊三妹、曾秀鶯、鄭李秋
    靜、張玉麗、楊塗水、鄭三五、陳年青、謝明裕、謝曾號、
    郭雪霞、吳秀容等人收受，而同案被告鄭傳文等人所犯刑法
    第143 條第1 項之投票受賄罪，業經原審法院分別以協商判
    決、簡易判決在案或通常程序判決如前，是以，該部分款項
    依刑法第143 條第2 項之規定，於對向共犯即被告鄭傳文等
    人所犯投票受賄罪之從刑宣告沒收；至於在證人曾光彩住所
    所扣得之行賄所用未及發送之罐頭產品5 罐，係被告甲○○
    、證人曾光彩等人預備買票之賄選物品，應依修正前公職人
    員選舉罷免法第90條之1 第3 項之規定沒收，另賄款其中之
    9 萬2000元（即18萬元扣除乙○○未及發送之2 萬2000元及
    已發放之賄款6 萬6000元之餘額），亦係被告甲○○等人預
    備買票之賄款，而另賄款2 萬2000元則係證人曾光彩交付被
    告乙○○預備買票尚未及發送之賄款（即曾光彩交付2 萬30
    00元予被告乙○○，現有證據僅能證明被告乙○○發送1000
    元予同案被告吳秀容，尚餘2 萬2000元未發送），兩者相加
    ，共計11萬4000元，上開賄款並無積極證據證明業已滅失，
    併依修正前公職人員選舉罷免法第90條之1 第3 項之規定，
    分別宣告連帶沒收。
四、公訴意旨又以：被告乙○○自證人曾光彩處收受賄款2 萬30
    00元之後，即將其中3,000 元轉發予有投票權之被告謝明裕
    ，約定投票支持甲○○，因認此部份被告乙○○亦涉有修正
    前公職人員選舉罷免法第90條之1 第1 項之對有投票權人賄
    選罪嫌云云；然檢察官認被告乙○○處有交付3000元賄款予
    謝明裕，無非以證人曾光彩、乙○○分別於偵查中供稱：「
    我拿6000元給謝明裕，3000元我自己交付，另外3000元請乙
    ○○轉交」（94年選偵字第20號卷第304 頁）、「曾光彩給
    我的錢我有交給謝明裕本人，地點我忘了，也忘了給他多少
    錢」（94選偵字第20號卷第57頁）等語，為主要論據。惟訊
    據被告乙○○於審理時堅詞否認有交付任何款項予謝明裕，
    證人曾光彩於原審審理時則證稱：「阿香（乙○○）是負責
    謝明裕的部份，我一開始拜託謝明裕的時候，他說3 票，我
    就拿3000元給他，但是阿香也是負責他的區域，所以我推測
    阿香也有拿3000元給他」等語（原審卷二99頁），同案被告
    謝明裕亦堅決否認有自乙○○處收取任何款項。本院斟酌證
    人曾光彩僅親自交付3000元予被告謝明裕，已如前述，惟對
    於被告乙○○交付3000元予謝明裕並未親眼見到，其證詞無
    法直接證明被告乙○○實際上有轉交賄款之行為；而被告乙
    ○○雖於偵查中曾證稱有交付賄款於謝明裕，但對交付款項
    金額亦無法交代，故此部份之犯罪事實尚乏積極明顯之證據
    足以證明，自難為有罪之認定。惟公訴人認此部分與前開被
    告乙○○論罪科刑之部分有連續犯之裁判上一罪之關係，故
    不另為無罪之諭知。
五、公訴意旨另略以：被告甲○○為求勝選，於94年10月間某日
    ，與原登記為澎湖縣白沙鄉第15屆鄉長候選人、具有姻親關
    係之宋國進（另案被告，所涉違反公職人員選舉罷免法犯行
    另由原審以95年度選訴字第7 號審結）結盟，相互謀議並約
    定採取「聯合配票、各自賄選」（意即宋國進所賄選之選民
    鄉長投宋國進、縣議員則投甲○○，而甲○○所賄選者，亦
    同）之方式，各自對於有投票權人約為一定投票權之行使，
    從事賄選行為。宋國進即與吳龍滿、陳謝鳳蓮、陳景銘、陳
    自允、莊明祥、歐仁國、陳成財、陳姵蓁、葉素鶯、歐勝漢
    、楊文記、謝德在（吳龍滿以下之人均為另案被告，其等所
    涉違反選舉罷免法罪嫌，由原審另案審結）等人，共同基於
    對有投票權之人交付賄賂而約就投票權為一定行使之概括犯
    意聯絡，先於94年10月11日起，相互謀議，由吳龍滿負責居
    中聯絡並提供資金，由陳謝鳳蓮、陳景銘、陳自允、莊明祥
    、歐仁國、陳成財、陳佩蓁、葉素鶯、歐勝漢、楊文記、謝
    德在等人交付現金或免費機票，對陳謝玉盞等有投票權之人
    行賄，因認被告甲○○此部分亦涉犯修正前公職人員選舉罷
    免法第90條之1 第1 項之對有投票權人賄選罪嫌。惟訊據被
    告甲○○堅決否認有上開犯行，辯稱：我沒有跟宋國進聯合
    配票、各自賄選，另外一案有許多證人我都不認識，與我無
    關等語。經查：
  (一)證人即另案被告陳自允於偵查及原審審理時雖均供稱或證稱
    ：「之前宋國進有打電話給我，說要以大局為重，因為我有
    聽聞縣議員候選人魏長源與另一位鄉長候選人是一組的，所
    以我判斷他跟甲○○是一組的，所以支持甲○○的人有多少
    要投給宋國進，我就要找多少人投給甲○○，用交換選票的
    方式幫甲○○，後來我有回來澎湖問宋國進，宋國進在19日
    有告訴我，他的意思與我猜的一樣，是要投給甲○○」等語
    （94選偵字第23號卷第1015至1021頁、第1053至1054頁，原
    審卷二第150 頁），由上述陳自允之證詞，固然能證明被告
    甲○○有與另案被告宋國進聯合競選，但卻無由證明陳、宋
    二人有「各自賄選」之犯意聯絡。況另案被告宋國進所涉違
    反修正前公職人員選舉罷免法第90條之1 第1 項之對有投票
    權人賄選罪嫌，業經原審以95年度選訴字第7 號判決無罪在
    案，則在無法證明另案被告宋國進涉嫌賄選之情況下，更無
    從推論被告甲○○與宋國進有賄選之犯意聯絡。
  (二)至於另案被告歐仁國、莊明祥、蘇豐盛、陳美娥雖分別於警
    訊、偵查中供稱或證稱：「陳自允有問議員是否要投予甲○
    ○」（94年選偵字第23號卷第4054頁）、「陳自允拿5 萬50
    00元給我，是要發放給回澎湖投票的人，每人發給3000元，
    另2500元是機票錢，說要投給鄉長宋國進，縣議員甲○○4
    票、魏長源6 票」（94選偵字第23號卷第3009第3010頁）、
    「莊明祥只給我免費單程機票，莊明祥有交待要投給宋國進
    及甲○○」（94年選偵字第23號卷第3084至3085頁）、「聽
    陳自允親口說，他在幫宋國進及甲○○配票」（94選偵字23
    號卷六第194 至196 頁、卷八第32至34頁，原審卷二第159
    頁）等語。然另案被告歐仁國、莊明祥、蘇豐盛均係自陳自
    允或陳自允之下游莊明祥處收受賄賂之選民，且受陳自允或
    莊明祥之交代議員部分要投給甲○○，並非直接受宋國進或
    被告甲○○之指示為之；而另案被告陳美娥則係聽聞陳自允
    述說有關配票一事，對於宋國進或甲○○有無賄選一事並未
    直接親身見聞，故其等供述及證詞均不足證明被告甲○○或
    宋國進有各自賄選之犯意聯絡。此外，證人魏長源雖於原審
    審理時證稱有聽說被告甲○○與宋國進聯合配票云云（原審
    卷二第160 至161 頁），但此部分屬傳聞證據，本無證據能
    力，且亦無從證明陳、宋2 人有賄選之犯意聯絡，附此敘明
    。
  (三)綜上所述，此部分尚乏積極證據足以證明被告甲○○與另案
    被告宋國進共同涉犯修正前公職人員選舉罷免法第90條之1
    第1 項之對有投票權人賄選罪嫌，此外，復查無其他積極證
    據足資證明被告甲○○有上開犯行，其犯罪即屬不能證明，
    惟公訴人認此部分與前開論罪科刑部份，有連續犯之裁判上
    一罪之關係，故不另為無罪之諭知。
六、公訴意旨復以：被告甲○○將賄款18萬元交付予證人曾光彩
    時，曾囑咐曾光彩其中2 萬元用以招待村人免費宴飲，因認
    被告甲○○此部分亦涉犯修正前公職人員選舉罷免法第90條
    之1 第1 項罪嫌。惟被告甲○○矢口否認有交付18萬元賄款
    之犯行，已如前述，而證人曾光彩雖曾證稱被告甲○○有交
    代其拿2 萬元招待村人宴飲，並稱確實有拿錢請人吃飯等語
    ，但對於宴飲之時間以及招待之對象則無法清楚供述（94年
    選偵字第14號29頁），且又無其他受賄對象出面指證曾受曾
    光彩招待宴飲，故此部分犯罪亦乏積極證據足以證明，惟與
    前開交付賄賂論罪科刑部分屬實質上一罪之關係，亦不另為
    無罪之諭知。
據上論斷，應依刑事訴訟法第369 條第1 項前段、第364 條、第
299 條第1 項前段，修正前公職人員選舉罷免法第90條之1 第1
項、第3 項、第5 項、第98條第3 項，刑法第2 條第1 項但書、
第11條、第28條、第37條第2 項，修正前刑法第56條、第41條第
1 項前段，修正前罰金罰鍰提高標準條例第2 條，中華民國96年
罪犯減刑條例第2 條第1 項第3 款、第7 條、第9 條，現行法規
所定貨幣單位折算新臺幣條例第2 條，判決如主文。
本案經檢察官郭振昌到庭執行職務。
中　　華　　民　　國　　96　　年　　10　　月　　16　　日
                  刑事第七庭    審判長法  官    黃憲文
                                      法  官    孫啟強
                                      法  官    邱明弘
以上正本證明與原本無異。
如不服本判決應於收受本判決後10日內向本院提出上訴書狀，其
未敘述上訴理由者，並得於提起上訴後10日內向本院補提理由書
狀（均須按他造當事人之人數附繕本）「切勿逕送上級法院」。
中　　華　　民　　國　　96　　年　　10　　月　　16　　日
                                      書記官    施耀程
附錄本判決論罪科刑法條：
修正前公職人員選舉罷免法第90條之1第1項、第3項、第5項：
對於有投票權之人，行求期約或交付賄賂或其他不正利益，而約
其不行使投票權或為一定之行使者，處5 年以下有期徒刑，得併
科新台幣40萬元以上400 萬元以下罰金。
預備或用以行求期約或交付之賄賂，不問屬於犯人與否，沒收之
。
犯第1 項或第2 項之罪，在偵查中自白者，減輕其刑，因而查獲
候選人為共犯者，減輕或免除其刑。
刑法第143 條第1 項、第2 項：
有投票權之人，要求、期約或收受賄賂或其他不正當利益，而許
以不行使其投票權或為一定之行使者，處3 年以下有期徒刑，得
併科5 千元以下罰金。
犯前項之罪者，所收受之賄賂沒收之。如全部或一部不能沒收時
，追徵其價額。
附表：
┌──┬───────┬─────────────┬──────┐
│編號│受賄者姓名    │受賄地點                  │受賄內容    │
├──┼───────┼─────────────┼──────┤
│01  │鄭傳文 (含有投│白沙鄉中屯村87號 (佳山羊肉│新臺幣(下同)│
│    │票權之吳青青、│店後面之鐵皮屋)           │4,000元     │
│    │鄭傳文之子、楊│                          │            │
│    │澎五共4票)　　│                          │            │
├──┼───────┼─────────────┼──────┤
│02  │張振二 (含本人│白沙鄉中屯村37號之2(張振二│2,000元     │
│    │及有投票權之許│家中)                     │            │
│    │梅卿共2票)　　│                          │            │
├──┼───────┼─────────────┼──────┤
│03  │吳清允 (含本人│白沙鄉中屯村2號之2(吳清允 │3,000元     │
│    │及有投票權之親│家中)                     │            │
│    │人共3票)　　  │                          │            │
├──┼───────┼─────────────┼──────┤
│04  │吳清心 (含本人│白沙鄉中屯村2號之1(吳清心 │6,000元     │
│    │及有投票權之親│家中)                     │            │
│    │人共6票)　　  │                          │            │
├──┼───────┼─────────────┼──────┤
│05  │張楊春菊 (含本│白沙鄉中屯村31號 (張楊春菊│4,000元     │
│    │人及有投票權之│家中)                     │            │
│    │親人共4票)　　│                          │            │
├──┼───────┼─────────────┼──────┤
│06  │曾勝久 (含本人│白沙鄉中屯村13號之9(曾勝久│3,000元     │
│    │及有投票權之親│家中)                     │            │
│    │人共3票)　　  │                          │            │
├──┼───────┼─────────────┼──────┤
│07  │王瑞儲 (含本人│白沙鄉中屯村13號之2(王瑞儲│2,000元     │
│    │及有投票權之許│家中)                     │            │
│    │龍聰共2票)　　│                          │            │
├──┼───────┼─────────────┼──────┤
│08  │張呂美人 (含本│白沙鄉中屯村94號之1(張呂美│5,000元     │
│    │人及有投票權之│人家中)                   │            │
│    │親人共5票)　　│                          │            │
├──┼───────┼─────────────┼──────┤
│09  │張許明認 (含本│白沙鄉中屯村37號之2(張許明│3,000元     │
│    │人及有投票權之│認家中)                   │            │
│    │親人共3票)　　│                          │            │
├──┼───────┼─────────────┼──────┤
│10  │張國棟 (含本人│白沙鄉中屯村13號之3、13號 │6,000元     │
│    │及有投票權之親│之6(張國棟家中)           │            │
│    │人共6票)　　  │                          │            │
├──┼───────┼─────────────┼──────┤
│11  │楊陳乜 (含本人│白沙鄉中屯村14號之2(楊陳乜│2,000元     │
│    │及有投票權之親│家中                      │            │
│    │人共2票)　　  │                          │            │
├──┼───────┼─────────────┼──────┤
│12  │楊三妹 (含本人│白沙鄉中屯村14號之1(楊三妹│2,000元     │
│    │及有投票權之楊│家中)                     │            │
│    │世豐共2票)　　│                          │            │
├──┼───────┼─────────────┼──────┤
│13  │曾秀鶯 (含本人│白沙鄉中屯村24號 (曾秀鶯家│2,000元     │
│    │及有投票權之陳│中)                       │            │
│    │年輾共2票)　　│                          │            │
├──┼───────┼─────────────┼──────┤
│14  │鄭李秋靜 (含本│白沙鄉中屯村13號之14(鄭李 │4,000元     │
│    │人及有投票權之│秋靜家中)                 │            │
│    │親人共4票)　　│                          │            │
├──┼───────┼─────────────┼──────┤
│15  │張玉麗 (含本人│白沙鄉中屯村2號之4(張玉麗 │3,000元     │
│    │及有投票權之謝│家中)                     │            │
│    │清枝、親人共3 │                          │            │
│    │票)　　       │                          │            │
├──┼───────┼─────────────┼──────┤
│16  │楊塗水 (含本人│白沙鄉中屯村19號 (楊塗水家│4,000元     │
│    │及有投票權之楊│中)                       │            │
│    │文林、楊文通、│                          │            │
│    │楊莉莉共4票)　│                          │            │
├──┼───────┼─────────────┼──────┤
│17  │鄭三五 (含本人│白沙鄉中屯村87號 (鄭三五家│2,000元     │
│    │及有投票權之親│中)                       │            │
│    │人共2票)　　  │                          │            │
├──┼───────┼─────────────┼──────┤
│18  │陳年青 (含本人│白沙鄉中屯村24號 (陳年青家│2,000元     │
│    │及有投票權之親│中)                       │            │
│    │人共2票)　　  │                          │            │
├──┼───────┼─────────────┼──────┤
│19  │謝明裕 (含本人│白沙鄉中屯村70號 (謝明裕家│3,000元     │
│    │及有投票權之親│中)                       │            │
│    │人共3票)　　  │                          │            │
├──┼───────┼─────────────┼──────┤
│20  │謝曾號 (含本人│白沙鄉中屯村45號 (謝曾號家│2,000元     │
│    │及有投票權之親│中)                       │            │
│    │人共2票)　　  │                          │            │
├──┼───────┼─────────────┼──────┤
│21  │郭雪霞　　    │白沙鄉中屯村63號之2(郭雪霞│1,000元     │
│    │              │家中)                     │            │
└──┴───────┴─────────────┴──────┘
